最高法院刑事判決　　　　　　　　　　　　　　　　九十三年度台上字第九四三號
　　上　訴　人　甲○○
　　選任辯護人　廖湖中律師
右上訴人因違反期貨交易法案件，不服台灣高等法院高雄分院中華民國八十九年十月
二十六日第二審判決（八十九年度上訴字第八六九號，起訴案號：台灣高雄地方法院
檢察署八十八年度偵字第九七三二號），提起上訴，本院判決如左：
    主  文
原判決關於甲○○部分撤銷，發回台灣高等法院高雄分院。
    理  由
本件原判決認定上訴人甲○○自民國八十七年七月間起至八十八年九月三日止，在蔡
友臣經營之高雄市前鎮區○○○路一○五七號七樓之一慶豐國際企業有限公司（下稱
慶豐公司）任職，負責公司外匯保證金期貨交易業務之執行。上訴人明知該公司登記
之營業項目為：一、財務管理諮詢、分析、診斷顧問業務（證券投資顧問業務除外）
（會計師業務除外）。二、國內外投資之引介提供諮商顧問業務。三、不動產投資計
畫分析之顧問業務。四、國際外匯資訊諮詢顧問業務（銀行外匯買賣業務除外），並
不包括期貨經理事業、期貨顧問事業及期貨服務顧問事業，竟與該公司負責人蔡友臣
，未經許可，基於共同犯意之聯絡，共同從事期貨經理、顧問及仲介服務等事業。其
經營方式為：慶豐公司在上址招攬不特定客戶與美國Eastern Vanguard Forex LTD公
司（下稱Eastern 公司）簽訂外匯保證金交易契約，並向客戶解說期貨交易中之外匯
保證金（即槓桿保證金契約）交易之內容、如何操作、提供場所設備、相關外匯資訊
及分析，客戶於匯繳一定外幣保證金額（開戶至少美金一萬元）至Eastern 公司指定
之銀行後，即可委託該公司人員下單至Eastern 公司操作買賣日幣、英鎊、瑞士法郎
、德國馬克等外幣，再經由Eastern 公司下單從事不同幣別之即期或遠期交易，而依
各該外幣匯率在市場行情變動之漲跌，結算差額，計算客戶盈虧。慶豐公司每介紹一
名客戶完成一筆交易，稱為一口，每口交易均由Eastern 公司向客戶抽取美金八十元
手續費後，再以每口三十元美金退佣予慶豐公司等情。因而撤銷第一審無罪判決，改
判論處上訴人甲○○共同未經許可，擅自經營期貨經理事業罪刑。固非無見。
惟查：(一)、科刑之判決書，須將認定之犯罪事實詳記於事實欄，然後於理由內逐一說
明其憑以認定之證據，以使事實與理由兩相一致，方為合法。如其事實之記載，先後
不一，或事實記載與理由說明不相一致，或判決理由之記載前後互相齟齬，即屬理由
矛盾，其判決當然為違背法令，足以構成撤銷之原因。查接受特定人委任，對委任人
之委託交易資金，就有關期貨交易為分析判斷，並基於該分析判斷，為委任人執行期
貨交易之業務，係該當從事期貨交易法之經理事業（參照期貨經理事業管理規則第二
條、第三條）；若接受委任，對期貨交易有關事業提供研究分析意見或建議、發行有
關交易之出版品、舉辦有關期貨交易之講習等，係經營期貨顧問事業（參照期貨顧問
事業管理規則第二條），因此提供場所設備及相關外匯資訊（如價位查詢）供客戶自
行下單似係經營期貨顧問事業；原判決事實認定上訴人與慶豐公司負責人蔡友臣招攬
不特定客戶與Eastern 公司簽訂外匯保證金交易契約，提供場所設備、相關外匯資訊
及分析，客戶開戶後，匯繳一定外幣保證金額（開戶至少美金一萬元）至Eastern 公
司指定之銀行後，即可委由慶豐公司人員下單至Eastern 公司操作買賣日幣、英鎊、
瑞士法郎等外幣，再經由Eastern公司下單從事不同幣別之即期或遠期交易。對上訴
人所為，如何分別涉有期貨經理、顧問或服務之事實範圍，未詳酌釐清，已有未合；
既於事實欄僅認定受客戶委託由慶豐公司人員下單，卻於理由欄謂除供客戶自行下單
外，並仲介客戶及以接受委託書收取手續費代他人操作外幣保證金交易（見原判決第
五頁第六、七、八、九行）；先於理由欄謂上訴人擅自經營期貨顧問事業、期貨經理
事業（見原判決第六頁第四行），復載上訴人所犯有經營期貨經理事業、期貨顧問事
業、其他期貨服務（仲介）事業之三種態樣（見原判決第六頁第十一、十二行）；其
事實理由記載不相一致，理由欄敘述先後齟齬，均有判決理由矛盾之可議。所謂外匯
保證金交易，係指一方於客戶與其簽約並繳付外幣保證金後，得隨時應客戶之請求，
於保證金之倍數範圍內以自己之名義為客戶之計算，在外匯市場從事不同幣別間之即
期或遠期買賣交易。此項交易不須實際交割，一般都在當日或到期前以反方向交易軋
平而僅結算買賣差價。因外匯保證金契約，具備以保證金交易、未來期間履約特性、
每日結算之期貨交易之特有結算制度，又因非在中央銀行指定辦理外匯業務之銀行及
外匯經紀商（外匯經紀商許可要點已於九十二年二月二十六日廢止）交易，與期貨交
易法規定之槓桿保證金要件相當。原判決事實認定接受委託及下單從事不同幣別即期
或遠期交易者均為Eastern 公司，卻於理由欄認定係上訴人未經許可擅自經營外幣保
證金交易業務（見原判決第六頁第十行），事實認定與理由記載亦有歧異，慶豐公司
所為是否違反期貨交易法第八十條之規定？其行為是否屬居間？我國人可否委託國外
期貨經紀商在國外期貨交易所進行交易？實情如何均待釐清，原判決未進一步審認，
同有調查未盡之違法。(二)、原判決認慶豐公司登記之營業項目有「國內外投資之引介
提供諮商顧問業務、國際外匯資訊諮詢顧問業務（銀行外匯買賣業務除外）」；國內
外投資之引介提供諮詢顧問業務是否包括外匯相關投資之仲介業務？又依財政部證券
暨期貨管理委員會八十六年十月六日台財證(五)第五六五六○號函稱：「三、(一)任何
人除依期貨交易法第三條第二項規定豁免者外，非經本會核准而經營期貨交易法第三
條第一項之期貨交易業務，應依該法第一百十二條第三款、第四款規定處罰，而「仲
介」行為視本會未來對期貨仲介業之規定內容而定……本會對期貨仲介行為未規範前
，期貨仲介屬期貨商之業務，而非經本會核准經營期貨業務者，核屬違反期貨交易法
第五十六條第一項之規定，應依同法第一百十二條第三款規定處罰」（見原審卷第六
十七頁）。期貨交易之仲介行為既無規範，則仲介行為是否屬期貨交易業務之範疇？
仍非無疑；基於罪刑法定主義，倘法律無處罰之明文，能否以主管機關之擴張解釋，
遽為處罰之依據？上訴人究係「經營」期貨交易業務或「仲介」業務？尚有詳加探求
之餘地。(三)、期貨交易法第四章係關於期貨業之規範，分為期貨商、槓桿交易商、期
貨服務事業。同法第一百十二條第三、四、五款分別對於違反第五十六條規定之第一
項非期貨商經營期貨業者、第八十條第一項未經許可擅自經營槓桿交易業者、第八十
二條未經許可擅自經營期貨服務事業者（分為期貨信託事業、期貨經理事業、期貨顧
問事業及其他期貨服務事業）。依卷內該條之立法理由，係為遏止地下期貨交易行為
，禁止未經主管機關核准經營期貨之相關事業，違者以行政刑罰（見原審卷第四十八
頁），此應係身分犯之規定，並非將相關事業（如法人）之犯罪刑責轉嫁予自然人，
因此公司其他職員雖未具此身分，然如知情且實際參與該項業務之經營，而與公司負
責人共同實施犯罪行為，依刑法第三十一條第一項規定，仍應以共犯論處。原判決既
認上訴人與慶豐公司負責人蔡友臣基於共同犯意之聯絡，共同從事期貨經理、顧問及
仲介服務等事業，又未引用刑法第三十一條第一項，其法律之適用難謂確當。以上或
為上訴意旨所指摘，或為本院得依職權調查之事項，應認原判決關於甲○○部分有發
回更審之原因。上訴人犯罪時間自八十七年七月間起，究至八十八年三月九日被查獲
時止抑或至八十八年九月三日止？案經發回宜併注意及之。
據上論結，應依刑事訴訟法第三百九十七條、第四百零一條，判決如主文。
中　　　華　　　民　　　國　　九十三　　年　　　二　　　月　　二十六　　日
                              最高法院刑事第八庭
                                  審判長法官  陳　炳　煌
                                        法官  陳　世　雄
                                        法官  韓　金　秀
                                        法官  吳　信　銘
                                        法官  徐　文　亮
      右正本證明與原本無異
                                              書  記  官
中　　　華　　　民　　　國　　九十三　　年　　　三　　　月　　 十二 　　日
                                                                        Ａ
